【裁判字號】    98,易,1055
【裁判日期】    990526
【裁判案由】    重利等
【裁判全文】
臺灣屏東地方法院刑事判決              98年度易字第1055號
公  訴  人  臺灣屏東地方法院檢察署檢察官
被      告  丁○○
選任辯護人  藍庭光律師
上列被告因重利等案件，經檢察官提起公訴（97年度偵字第7758
號）本院判決如下：
    主  文
丁○○被訴犯重利罪部分無罪；被訴犯傷害罪部分公訴不受理。
    理  由
壹、無罪部分
一、公訴意旨略以：丁○○基於乘他人急迫、貸以金錢，而取得
    與原本顯不相當重利之犯意，於民國95年7 月間，乘乙○○
    需錢急迫之際，在屏東縣東港鎮○○里○○路82之2 號住處
    貸與乙○○新台幣（下同）15萬元，並約定每月利息為1 萬
    5 千元（利息10分），由乙○○開立面額15萬元之本票1 紙
    以供擔保，嗣於96年10月間，乙○○已支付1 年3 個月利息
    （合計22萬5 千元），因負擔過重，無力償還，於97年1 月
    15日即與丁○○協調，丁○○即請乙○○開立6 萬元本票1
    紙，以支付之前借款15萬元未支付之利息，並每月支付6 千
    元利息，合計每月支付利息高達2 萬1 千元。嗣經乙○○報
    警處理，經警方持臺灣屏東地方法院核發之搜索票於97年11
    月17日下午2 時25分許，在丁○○所有之車牌號碼6S-8386
    號自小客車內搜得乙○○開立之本票影本2 紙（本票號碼39
    7880，金額15萬元，本票號碼397881，金額6 萬元），始悉
    上情。案經告訴人乙○○訴由屏東縣政府警察局東港分局報
    請臺灣屏東地方法院檢察署檢察官偵查起訴。
二、按犯罪事實應依證據認定，無證據不得認定犯罪事實，又不
    能證明被告犯罪者，應諭知無罪之判決，刑事訴訟法第154
    條第2 項、第301 條第1 項分別定有明文。再刑事訴訟法第
    161 條第1 項明定檢察官就被告犯罪事實，應負舉證責任，
    並指出證明之方法；倘其所提出之證據，不足為被告有罪之
    積極證明，或其闡明之證明方法，無從說服法官以形成被告
    有罪之心證，基於無罪推定原則，自應為被告無罪判決之諭
    知（最高法院92年台上字第128 號判例所示意旨可參）。
三、訊據被告丁○○固坦認曾借款予乙○○，惟堅決否認有何重
    利犯行，辯稱：本件借款係乙○○經甲○○○之介紹，先後
    於97年1 月10日向伊借款15萬元、同年月15日向伊借款6 萬
    元，且上開借款均未約定利息，更無收取利息之情等語。
四、公訴意旨認被告涉犯重利罪嫌，除依自被告處扣得之上開本
    票2 紙外，無非係以告訴人乙○○之指述，為其主要論據，
    經查：
  (一)按被害人與一般證人不同，其與被告處於絕對相反之立場，
    其陳述之目的，在使被告受刑事訴追處罰，內容未必完全真
    實，證明力自較一般證人之陳述薄弱，故被害人縱立於證人
    地位而為指證及陳述，且其指證、陳述無瑕疵可指，仍不得
    作為有罪判決之唯一依據，應調查其他證據以察其是否與事
    實相符，亦即仍須有補強證據以擔保其指證、陳述之真實性
    ，始得採為斷罪之依據（最高法院94年度台上字第3326號判
    決意旨參照）。然：
  1.證人乙○○先是於本院潮州簡易庭98年度潮簡字第357 號民
    事事件之起訴狀內陳明：「原告業已藉由直接交付，或將款
    項循被告之友甲○○○或被告之妻丙○○轉交款項予被告」
    等語，並於開起訴狀內聲請傳喚上開2 人到庭為證（本院卷
    第21頁參照），然證人乙○○於本院審理時改稱並未經由丙○○轉交利息錢，而上開起訴狀係誤載等語（本院卷第43頁
    至同頁背面參照）；同次審理中復又稱：「（問：除了證人
    甲○○○以外，有無再請別人幫你轉交過利息錢？）有，是
    被告的太太。（按：即丙○○）」等語（本院卷第44頁背面
    參照），前後證述已有扞格。復參以上開起訴狀之內容係證
    人乙○○告知律師後由律師代筆，並由乙○○親自蓋章等情
    ，業經乙○○於本院審理時坦認無訛（本院卷第44頁參照）
    ，衡諸乙○○自承教育程度係高職畢業，而上開起訴狀內請
    求傳喚之證人僅有2 人，如非證人乙○○確有如此之主張，
    實難認起訴狀內就丙○○部分係他人誤聽、誤載所致；證人
    乙○○就其是否曾託丙○○轉交利息一事，於同日內之證詞
    即有所翻覆，又證人丙○○、甲○○○均否認曾收受乙○○
    委託轉交之利息（本院卷第47頁背面、第48頁參照），是證
    人乙○○是否曾親自支付利息，或經由何人交付利息一節，
    已有可疑。
  2.再就證人乙○○託證人甲○○○轉交利息之證述一節，證人
    乙○○於本院審理中陳稱託甲○○○轉交之利息，「有時候
    一次給1 萬5 千元，有時候是把1 萬5 千元分多次給她。…
    …（問：有無向證人甲○○○拿收據？）沒有。我也沒有看
    到證人甲○○○把我轉交的利息錢記下來。」等語（本院卷
    第44頁至同頁背面參照），衡諸常情，證人乙○○既已自承
    每月繳交利息高達1 萬5 千元，且常無法按期全額給付，衡
    情應確認所支付之利息數額，及利息確實交至被告手中，竟
    未向該中間人（即甲○○○）索討收據，甚至亦未請求該中
    間人將該筆繳付之利息錢記入帳中，實亦與常情有違，是乙○○證稱其託甲○○○交付利息之過程實難採信。
  3.就扣案本票之來由一節，證人乙○○於97年11月16日警詢中
    證稱係分別於借貸當時即95年7 月間開立1 張15萬元、於96
    年10月間開立1 張6 萬元本票（警卷第1 頁背面至第2 頁參
    照），於97年12月10日偵訊中亦證稱如此（偵卷第35頁參照
    ），經檢察官提示附卷之本票影本，亦表示無意見（偵卷第
    36頁參照）。然竟遲至98年6 月9 日，檢察官偵訊中提示上
    開本票影本，並訊問本票所載之開立日期為97年時，仍陳稱
    「15萬元正本是95年6 、7 月簽的、6 萬元是96年簽的。」
    等語（偵卷第58頁參照）；再於同日訊問最後，檢察官促請
    補充時，方陳稱：「95年簽的那張本票，已經換成97年簽的
    本票，原來的本票已經撕毀。」等語（偵卷第59頁參照）。
    更於98年9 月29日檢察官訊問時，針對本票票載日期部分提
    出疑問，方陳稱：「（問：15萬元及6 萬元本票為何會在97
    年1 月10日、15日開立？既然是換票為何不同時換？）15
    萬元被告說到期了，要換本票，6 萬元本票是在15萬元本票
    換單之後所開立的」等語。衡情，乙○○自承向被告借款僅
    此一次（偵卷第34頁），則其中本票開立時間為何、是否換
    票等情，自應知之甚稔；然於警、偵訊中屢次經提示該本票
    影本時，就此重要事項均未提及，至檢察官特就簽發日期不
    合部分對其訊問時，始改稱其中另有換票之情事等語。故證
    人乙○○所指證扣案本票之簽發經過及原因，自難遽信。
  4.有關本案約定利息部分，證人乙○○固就15萬元部分每月利
    息1 萬5 千元之證述，前後均屬一致；然就嗣後之6 萬元部
    分，先是於97年11月16日警詢中證稱：「而且該6 萬元本票
    要支付利息6 千元，爾後每個月連同之前借款15萬元利息1
    萬5 千元，總共繳納利息2 萬1 千元給丁○○」等語（警卷
    第1 頁背面至第2 頁參照），後於97年12月10日偵訊中證稱
    ：「結果那6 萬元，他還要另外再算利息，一個禮拜就要給
    6 千元的利息，所以我每個月除了復原借款1 萬5 千元利息
    ，還要付4 次6 千元利息。」等語（偵卷第34頁參照）；迄
    至98年9 月29日偵訊中又改稱每月支付被告利息2 萬1 千元
    （偵卷第76頁參照）。是乙○○就利息部分之證述，前後已
    有不一，況以每月利息究竟係2 萬1 千元（計算式：1 萬5
    千元＋6 千元），抑或該1 萬5 千元另加2 萬4 千元（計算
    式：6 千元＊4 週），其間金額差距甚鉅，考諸乙○○證稱
    其每月繳付利息之窘況，勢必詳記其應償付之利息金額。是
    以其前後供述矛盾之情，被告是否果有收取利息？該張6 萬
    元本票是否果因乙○○積欠4 期1 萬5 千元利息後所另行簽
    立等情，均顯有可疑。
  5.若果如證人乙○○所證，其受被告所迫，以所欠4 期共6 萬
    元之利息，另成立新債務，故另開立6 萬元本票，且依21萬
    元（計算式：15萬元＋6 萬元）之本金計算利息，衡情被告
    自應要求乙○○簽立一張21萬元之本票，而不須分開各別簽
    立15萬元、6萬元支本票。
  6.是證人乙○○就其向被告借款之利息計算方式及託人轉交過
    程，前後所述已見矛盾，復無其他補強證據以實其說，尚難
    遽採為對被告不利認定之依據。
  (二)公訴意旨固另以扣案本票2 紙，作為被告丁○○涉犯重利罪
    之補強證據，然被告既不否認與證人乙○○之間因借貸金錢
    而由證人乙○○開立上開本票以為擔保，且上開本票除金額
    外，並無其他有關約定利息之記載，是亦無從據此肯認被告
    丁○○與乙○○間有何利息之約定，更無從就此認為其約定
    之利息如何與原本顯不相當。
  (三)又按重利罪之成立，係以乘人急迫、輕率或無經驗貸以金錢
    或其他物品，而取得與原本顯不相當之重利為要件。本件被
    告丁○○固不否認借款予證人乙○○之事實，惟否認有收取
    利息等語。至證人乙○○雖迭於警、偵訊及本院審理中均證
    稱曾交付利息，然其證述既已先後不一難予採信，已如上述
    外，證人乙○○所稱經手交付利息之證人丙○○、甲○○○
    亦於本院審理中均否認有收受並代為轉交利息之情（本院卷
    第47頁背面、第48頁參照），則尚無從肯認被告丁○○業已
    自乙○○處收取利息。自無該項重利罪之構成要件該當。
五、綜合上述，公訴人所為舉證，尚無法使本院確信被告丁○○
    有何重利之犯行，至其所指證人甲○○○前後證述略有歧異
    部分，無關本案宏旨，更無從證明被告曾收受證人乙○○交
    付之利息，自無另行審酌之必要。此外復查無其他積極事證
    ，足資認定被告丁○○涉犯上開罪嫌，故起訴事實當屬無法
    證明，揆諸前揭法條規定及判例意旨，自應為被告無罪之諭
    知。
貳、公訴不受理部分：
一、公訴意旨略以：丁○○於97年5 月間，因乙○○無力支付向
    伊借款之利息，遂於97年11月7 日17時許，邀約乙○○至東
    港鎮長壽俱樂部商討還款事宜，俟雙方協調不成，丁○○即
    基於傷害之犯意，徒手毆打乙○○頭部致乙○○受有頭部外
    傷合併腦震盪、左眼睫膜下出血等傷害。
二、按告訴乃論之罪，告訴人於第一審辯論終結前，得撤回其告
    訴；又告訴經撤回者，法院應諭知不受理之判決，並得不經
    言詞辯論為之，刑事訴訟法第238 條第1 項、第303 條第3
    款及第307 條分別定有明文。查本件被告丁○○因傷害案件
    ，經檢察官提起公訴，認被告係犯刑法第277 條第1 項之傷
    害罪，依同法第287 條規定，須告訴乃論。茲告訴人乙○○
    因與被告和解而具狀撤回告訴，此有刑事撤回告訴狀附卷可
    證（見本院卷第51頁），揆諸前開說明，爰就傷害部分，不
    經言詞辯論，逕為不受理判決。
據上論斷，應依刑事訴訟法第301 條第1 項、第303 條第3 款、
第307 條，判決如主文。
中    華    民    國    99    年    5     月    26    日
                  刑事第四庭    審判長法  官  莊鎮遠
                                      法  官  蔡玉雪
                                      法  官  李謀榮
以上正本證明與原本無異。
如不服本判決應於收受判決後10日內向本院提出上訴書狀，並
應敘述具體理由；其未敘述上訴理由者，應於上訴期間屆滿後
20日內向本院補提理由書（均須按他造當事人之人數附繕本）
「切勿逕送上級法院」。
中    華    民    國    99    年    5     月    26    日
                                      書記官  蔡進吉

司法院資訊處製作；財團法人民間司法改革基金會備份。
